臺灣板橋地方法院刑事判決　　　　　　　　　　　　九十二年度易字第二六八號
　　公　訴　人　臺灣板橋地方法院檢察署檢察官
　　被　　　告　乙○○
　　　　　　　　丙○○○
右列被告因詐欺案件，經檢察官提起公訴（九十二年度偵字第六五四五號），本院判
決如左：
    主  文
乙○○、丙○○○無罪。
    理  由
一、公訴意旨略以：被告乙○○、丙○○○與告訴人甲○○分別係兄妹及姑嫂之關係
    ，渠等明知並無足夠資力支付甲○○答應拋棄繼承之二百五十萬元代價，竟基於
    為自己或第三人不法所有之犯意聯絡，於九十年五月廿五日向甲○○佯稱：願以
    新台幣（下同）二百五十萬元之代價以取得甲○○之應繼分，並當場交付三十萬
    元及如附表所示由第三人綜偉建企業有限公司所開立，面額分別為一百二十萬元
    、一百萬元之支票二張且於上背書，擔保於九十年七月廿五日及八月廿四日給付
    前開共二百二十萬元之票款，使告訴人陷於錯誤而拋棄繼承渠等母親林錐所遺留
    坐落台北縣三重市○○○路二四０號二、三及四樓之建物及其基地之應繼分四分
    之一，並於遺產分割協議書上簽名蓋章，表明願拋棄前開不動產之應繼分，詎二
    人隨即於同年八月間以七百萬元之價額將前開二、三樓建物及座落基地持分出售
    予己○○，己○○再於同年八月卅一日移轉登記予案外人劉正光，被告取得前開
    款項後猶拒不付款，而前開由渠等背書之支票經提示亦未獲付款，嗣經甲○○屢
    多次催討，二人猶不給付，至此始知受騙。因認被告涉犯刑法第三百三十九條第
    一項之詐欺罪嫌云云。
二、按犯罪事實應依證據認定之，無證據不得推定其犯罪事實。又不能證明被告犯罪
    者，應諭知無罪之判決，刑事訴訟法第一百五十四條、第三百零一條第一項前段
    分別定有明文。訊據被告乙○○、丙○○○堅決否認右揭犯行，被告丙○○○辯
    稱：上開二張支票係生意上客戶（綽號：山東仔）所交付收執之客票，我也不知
    道為何會跳票，倘若當時我知道該二張支票會跳票的話，我也就不會在支票後面
    簽名背書了，客戶是一個月結算一次的客戶，欠了十幾年的，一次給二百二十萬
    元，二百二十萬賣菜及會錢都有，會單也都丟了，會頭也跑了，會頭就是「山東
    仔」。這些代書都可以證明，我們早在八十五年就有欠己○○錢，那時因為沒錢
    ，所以甲○○拋棄的土地就過戶給己○○，我也不知道客票會跳票。我的屋子後
    來會過戶給我弟弟戊○○，是因為屋子是我弟弟出的錢，他開公司要節稅所以用
    我的名字買這個房子，因為我缺錢，我也有跟我弟弟借錢，所以他怕付不起，才
    過戶到他自己名下。八十五年我有向己○○借三百萬（繳六年利息變成七百萬）
    ，繳國稅局稅款等語。被告乙○○辯稱：三重市○○○路二四０號係我母親林錐
    所有，之後母親因病過世了，而我們也從未想到要辦理土地變更所有權人資料，
    某日國稅局查稅員到家催討遺產稅，始知該土地須辦理過戶手續，之後便由我太
    太丙○○○與妹妹甲○○協調，並約定於九十一年五月二十八日前往臺北市○○
    路二００號七樓之四（代書事務所）辦理土地過戶事務，俟妹妹甲○○將印鑑交
    付予周代書後，隨即由我太太支付予妹妹甲○○３０萬元之款項及支票二張（支
    票號碼AB0000000、金額100萬元，支票號碼：AB0000000、金額120萬元），並作
    背書擔保，而票據當時交易正常，有照會過銀行，當時我人在外工作，所以該土
    地，由我太太丙○○○向貸款公司借得300萬元作為繳納稅款之用，後來由於利
    息很高致我無力償還借款及利息，所以將該土地作為抵銷所貸之款項，自從母親
    林錐過世後，三重市○○○路二四０號的所有房屋稅款均由我負責繳納，房子當
    時若不趕快辦過戶，則房子會收為國有，若當時知道要付遺產稅300多萬，可能
    就不會去辦過戶，不知道為何有800萬抵押權，他們說二百五十萬才要蓋章，都
    是代書辦的，為了那個章才拿三十萬給他，這個代書知道，並沒有要詐欺等語。
    經查：
    (1)被告之母親林錐於八十二年十二月十二日過世，被告與告訴人及其他兄妹於八
      十五年二月十六日遭本院財務法庭執行遺產稅及罰款之事件後，即相互就遺產
      之分配、遺產稅及罰款繳納訂有協議書，其內容為：「一、林惠清、甲○○、
      林素琴於乙○○給付每人新台幣五十萬元之同時，同意繼承其母林錐所遺留坐
      落台北縣三重市○○○路二四０號第二、三、四層建物登記為乙○○、林義標
      兩人共有。二、其母林錐遺產之遺產稅及罰款由乙○○負責繳納二分之一，另
      二分之一由林義標負責繳納如林義標無力繳納則由林惠清、甲○○代為繳納。
      三、乙○○、林義標繳清遺產稅及罰款之同時，林惠清、甲○○、林素琴同意
      協助辦理前項不動產移轉登記。」等情，有上開協議書卷附可稽。告訴人於本
      院審理時亦自承同意上開五十萬元之協議，且其並未幫忙繳納遺產稅等語（詳
      參九十二年度偵字第六五四五號卷第九十八頁、第一三一頁、本院九十三年一
      月七日審判筆錄）。此外本院財務法庭八十五年二月十六日確有就乙○○執行
      遺產稅一百七十五萬八千八百二十七元及罰款一百五十二萬九千四百一十五元
      之執行事件，此亦有八十五年財執滯罰國東登字第二二九號執行事件通知書、
      遺產稅交清證明書存卷可按，是證人己○○雖經本院傳喚不到，然被告乙○○
      確於八十五年間就其兄妹間繼承之遺產獨自提出遺產稅、罰款共三百二十八萬
      八千二百四十二元無訛，被告等人辯稱：八十五年有向己○○借三百萬元等語
      即非無據。
    (2)再查，當初參與協議之林義標於八十七年九月三十日死亡，無配偶、亦無直系
      血親卑親屬，須繳交二百九十七萬二千六百零七元之遺產稅，復由被告乙○○
      於九十年一月三日獨自提出繳交，已據被告二人供述在卷，證人丁○○亦就遺
      產稅約定為二兄弟繳，但因林義標死後約定由其姊妹繳，然他們未繳，之後均
      是由乙○○繳的等事實證述明確。告訴人復已自承未繳交遺產稅等語如前（同
      上偵查筆錄、審判筆錄），此並有遺產稅繳清證明書存卷可參，足見斯時均尚
      未為遺產分割，被告二人即已就大家共同繼承之遺產獨自提出共六百二十六萬
      零八百四十九元繳交遺產稅及罰款，其後係因再不為遺產登記，遺產將歸國庫
      所有，始於同年五月二十五日另於代書處作成遺產分割協議書。證人即製作之
      代書丁○○證述：他們之前有遺產被罰款過，有繳清是丙○○○八十五年繳清
      的，有一個遺產繳清證明，我有去調這個資料來參考，我是依據之前他們的協
      議書來製作遺產分割協議書，是丙○○○來拜託我，她說她經濟狀況很緊，希
      望辦二胎，我問他為何那麼緊，她說他付了兩百多萬的遺產稅，遺產稅是跟人
      家借的錢，要付這個利息，我把協議書，還有遺產繳清證明調出來看，我根據
      他協議書的記載遺產稅應該是由大家分擔，遺產要過戶的話要印鑑證明，我就
      把協議書打字打好，叫她找每個姊妹蓋章，其他人都沒問題，只有甲○○，我
      有問她，但這個協議書他不採納，他認為他可以分到兩百五十萬元，甲○○提
      兩百五十萬元的時候剛開始是電話中談的，後來敲定之後才面對面談，是跟丙○○○談的，被告丙○○○不願意但同意想辦法，這房子後來過戶給己○○是
      我辦的，他與己○○間有些帳，但是什麼帳我不清楚，我只是辦過戶，己○○
      過戶部分並無經手錢的問題等情綦詳（同上本院審判筆錄），告訴人於本院審
      理時亦自承要二百五十萬元才要蓋章是我提議的，我在代書那邊講的，代書問
      我有什麼意見，我就說這個意見等語（同上審判筆錄）。證人所證前情自堪採
      信。是依前述告訴人甲○○依協議本應幫忙繳交遺產稅，其毀約未繳交，復趁
      被告二人為免已繳交大筆遺產稅及罰款之財產遭收歸國有於急迫之際，要求支
      付二百五十萬元始要蓋章之情，顯係趁他人急迫之際為給付之要求，被告等人
      本即得請求法院減少其給付，被告二人迫於無奈同意告訴人之要求，提出現金
      三十萬及二張面額共二百二十萬元之票據給告訴人，雖被告所提出之票據二張
      後來未兌現，且發票人綜偉建企業有限公司於九十年七月九日有存款不足之紀
      錄，同年七月二十七日遭拒絕往來之情。並有陽信商業銀行蘆洲分行九十三年
      元月十五日陽信蘆洲字第九三○○○三號函附卷可參。惟該帳戶開戶日期係八
      十九年七月十一日，且確有該公司之設立登記，於九十年七月九日之前交易資
      金往來均正常，並有開戶資料、交易明細、公司基本資料查詢附卷可考，且告
      訴人亦自承：兩張支票有向銀行詢問信用，代書說沒有問題，且代書又叫丙○○○背書等情。證人丁○○亦證稱：上開票據是丙○○○說他賣豬血，客戶拿
      來的，那時候我有照會過沒有問題等語（同上審判筆錄）。是實難以被告二人
      於九十年五月間提出之票據其後退票即推認被告二人於行為之初有不法所有之
      意圖而施用詐術。
    (3)復查，被告丙○○○固有於九十一年七月三十一日將其所有之土地、建物登記
      為其弟戊○○所有，惟證人戊○○證稱：該不動產是我買的，因錢不夠由我姊
      丙○○○幫我出，故登記在她名下，我有錢時有一點一點還她等語（同上偵查
      卷第一八四頁反面）。且將房屋登記給戊○○之原因發生日期係九十年七月十
      一日，當時被告二人提出之票據並未到期，無票據不兌現之問題，自無從以被
      告行為以後處理其他財產推認其行為之初即有不法之意圖。又按刑法第三百三
      十九條第一項之詐欺罪，必須行為人自始基於不法所有之意圖，以詐術使人交
      付財物，始能構成，至於民事債務當事人間，若有未依債務本旨履行給付之情
      形，在一般社會經驗而言，原因非一；其因不可歸責之事由無法給付，或因合
      法得對抗他造主張抗辯而拒絕給付，甚至債之關係成立後，始行惡意遲延給付
      ，皆有可能，非必出於自始無意給付之詐欺犯罪一端；又刑事被告依法不負自
      證無罪之義務，故在別無積極證據之情形下，自難違反刑事訴訟法第一百五十
      四條之規定，以被告單純債務不履行之狀態，推定被告自始即有不法所有之意
      圖而施用詐術，被告雖將房屋過戶他人，證人即承辦之代書丁○○復證稱：未
      經手錢等語如前，是顯無證據證明有金錢給付，被告其後雖無法給付當初之約
      定款項，然亦難即推認被告於同意協議之初有不法所有之意圖，是本件純顯係
      民事債務糾葛，其行為實與詐欺之構成要件有別。此外，復查無其他積極證據
      足資證明被告二人犯罪，揆諸前揭說明，自應為被告二人無罪之諭知。
三、據上論斷，應依刑事訴訟法第三百零一條第一項前段判決如主文。
本案經檢察官蘇揚旭到庭執行職務
中      華      民      國    九十三    年      三      月      三      日
                                  臺灣板橋地方法院刑事第十三庭
                                      審判長法  官  王 復 生
                                            法  官  白 光 華
                                            法  官  徐 子 涵
右正本證明與原本無異。
如不服本判決，應於判決送達後十日內向本院提出上訴狀。
                                            書記官  彭  麗  紅
中      華      民      國      九十三      年     三    月     九      日
附表：
┌──┬────┬────┬────────┬────┬───┐
│編號│支票號碼│到期日  │金額（新台幣元）│付款行庫│發票人│
├──┼────┼────┼────────┼────┼───┤
│ 一 │ＡＢ００│九十年七│  一百二十萬元  │陽信銀行│綜偉建│
│    │八一０六│月廿四日│                │蘆洲分行│企業有│
│    │五│        │                │        │限公司│
│    │        │        │                │        │      │
├──┼────┼────┼────────┼────┼───┤
│ 二 │ＡＢ００│九十年八│  一百萬元      │陽信銀行│綜偉建│
│    │八一０六│月廿四日│                │蘆洲分行│企業有│
│    │六      │        │                │        │限公司│
│    │        │        │                │        │      │
└──┴────┴────┴────────┴────┴───┘
